臺灣苗栗地方法院民事簡易判決　　　　　94年度苗簡字第23號
原　　　告　乙○○○
　　　　　　甲○○
共　　　同
訴訟代理人　江錫麒律師
複　代理人　丁○○
被　　　告　茂豐租賃股份有限公司
法定代理人　戊○○
訴訟代理人　己○○
被　　　告　丙○○
訴訟代理人　方宏豪
上列當事人間第三人異議之訴事件，本院於民國94年8 月30日言
詞辯論終結，判決如下：
    主  文
確認坐落苗栗縣苑裡鎮○○○段六二四地號土地上如附圖所示暫
編號624-A004號，即門牌號碼苗栗縣苑裡鎮新復里八鄰新復一二
一號未辦保存登記之一層樓房之處分權屬原告乙○○○所有。
確認坐落苗栗縣苑裡鎮○○○段六二四地號土地上如附圖所示暫
編號624-A002號，即門牌號碼苗栗縣苑裡鎮新復里八鄰新復一二
一之一號未辦保存登記之二層樓房之處分權屬原告甲○○所有。
被告丙○○應將第一項房屋返還予原告乙○○○。
被告丙○○應將第二項房屋返還予原告甲○○。
訴訟費用由被告茂豐租賃股份有限公司負擔。
    事實及理由
甲、程序方面：
  一、被告丙○○經合法通知，未於最後言詞辯論期日到場，核
      無民事訴訟法第386 條各款所列情形，爰依原告之聲請，
      由其一造辯論而為判決。
  二、按當事人之法定代理人其代理權消滅者，訴訟程序在有法
      定代理人承受其訴訟以前當然停止。又承受訴訟人，於得
      為承受時，應即為承受之聲明，民事訴訟法第170 條、第
      175 條第1 項分別定有明文。本件被告茂豐租賃股份有限
      公司（下稱茂豐租賃公司）之法定代理人原為胡洪九，嗣
      變更為戊○○，有被告茂豐租賃公司提出之股份有限公司
      變更登記表在卷可稽（見卷第34頁），戊○○並已聲明承
      受本件訴訟，經核於法並無不合，合先敘明。
  三、原告原僅以茂豐租賃公司為被告，訴請確認原告對於主文
      第1 、2 項所示之房屋有處分權存在，並請求撤銷本院91
      年度執字第1793號強制執行事件就上開房屋所為之強制執
      行程序，嗣於本院審理中民國94年5 月13日具狀追加拍定
      人丙○○為被告，並追加訴請被告丙○○應將上開房屋分
      別返還予原告，同時撤回關於撤銷強制執行程序之請求。
      查因原告於94年1 月11日提起本件訴訟時，上開房屋尚未
      點交，執行事件亦尚未終結，則原告於上開房屋94年4 月
      11日點交予被告丙○○，及上開執行程序於94年3 月31日
      發款完畢終結後，追加丙○○為被告，並追加及變更訴之
      聲明，核屬因情事變更而以他項聲明代最初之聲明，且不
      甚礙被告之防禦及訴訟之終結，依民事訴訟法第255 條第
      1 項第4、7款規定，並無不合，應予准許。
乙、實體方面：
  一、原告起訴主張：
    (一)坐落苗栗縣苑裡鎮○○○段624 地號土地上如附圖即苗栗
      縣通霄地政事務所94年6 月27日土地複丈成果圖所示暫編
      號624-A004號，即門牌號碼苗栗縣苑裡鎮新復里8 鄰新復
      121 號未辦保存登記之一層樓房一棟，原係訴外人鄭正一
      於66年間起造，原始取得所有權，有苗栗縣政府建設局實
      施都市計劃以外地區自用農舍建造執照存根可憑，之後鄭
      正一於68年7 月27日以新臺幣（下同）129,816 元出售予
      原告乙○○○，經苗栗縣稅捐稽徵處於同年8 月1 日通知
      原告乙○○○繳交契稅12,508元，苗栗縣苑裡鎮公所通知
      繳交不動產監證費1,283 元，有建築改良物買賣所有權移
      轉契約書、契稅繳納通知書、苑裡鎮公所規費繳納通知在
      卷可稽，又原告乙○○○最近一次繳交上開房屋稅之日期
      為93年12月15日，亦有房屋稅款及財務罰鍰繳款書、行政
      執行案件執行費用收據可憑，足認上開房屋之處分權確屬
      原告乙○○○所有。
    (二)坐落苗栗縣苑裡鎮○○○段624 地號土地上如附圖所示暫
      編號624-A002號，即門牌號碼苗栗縣苑裡鎮新復里8 鄰新
      復121 之1 號未辦保存登記之二層樓房一棟，原係訴外人
      鄭泳淇於64年6 月11日起造，原始取得所有權，有苗栗縣
      政府建設局實施都市計劃以外地區自用農舍使用執照可憑
      ，之後鄭泳淇於65年9 月5 日以219,764 元出售予原告甲○○，並經原告甲○○於66年5 月6 日向苗栗縣稅捐稽徵
      處繳交契稅2,141 元，於同日向苗栗縣苑裡鎮公所繳交不
      動產監證費2,197 元，有建築改良物買賣所有權移轉契約
      書、契稅繳納通知書、苑裡鎮公所規費繳納通知在卷可憑
      ，足認上開房屋之處分權確屬原告甲○○所有。
    (三)茲因原告乙○○○之夫、原告甲○○之父吳秀章向被告茂
      豐租賃公司借款無力清償，經被告茂豐租賃公司聲請本院
      91年度執字第1793號查封拍賣吳秀章所有苗栗縣苑裡鎮○○○段623 、624 地號土地，被告茂豐租賃公司並向本院
      民事執行處虛偽陳報上開土地上門牌號碼新復121號及121
      之1 號未辦保存登記之一層樓房一棟及二層樓房一棟，亦
      為吳秀章所有，而本院民事執行處並未責令被告舉證證明
      上開房屋何以歸吳秀章所有，竟將原告乙○○○及甲○○
      各自所有之上開房屋一併查封拍賣。從而上開房屋之處分
      權既為原告所有，則被告茂豐租賃公司聲請拍賣原告2 人
      之房屋，其拍賣自屬無效，然雖經吳秀章多次向本院民事
      執行處聲明異議，均未獲採納，致上開房屋終為被告丙○○拍定。為此爰訴請確認上開房屋之處分權，分別屬原告
      所有；被告丙○○應將上開房屋分別返還予原告。
    (四)並聲明：如主文第1 至4 項所示。
  二、原告對被告抗辯所為之陳述：
    (一)經本院於94年3 月16日履勘現場時，發現編號第1 棟房屋
      ，其門楣上釘有「苗栗縣苑裡鎮07415 號房屋稅牌」，徵
      諸苗栗縣稅捐稽徵處94年3 月24日苗稅防密字第09420093
      17號函檢送本院之苗栗縣苑裡鎮新復里8 鄰新復121 號房
      屋稅籍紀錄表所載，該棟房屋之稅籍編號即為7415號，且
      取得權利人亦正是原告乙○○○，足見原告乙○○○主張
      上開房屋之處分權屬伊所有，洵屬有據。
    (二)又本院於94年3 月16日履勘現場時，編號第3 棟之房屋，
      為唯一之二層樓房建築，核與苗栗縣稅捐稽徵處檢送本院
      之苗栗縣苑裡鎮新復里8 鄰新復121 之1 號房屋稅籍紀錄
      表所載，該棟房屋為二層樓房，且其取得權利人為甲○○
      相符，是原告甲○○主張上開房屋之處分權屬伊所有，亦
      非無據。
    (三)上開二棟房屋為未辦保存登記之建物，拍定人丙○○無土
      地法第43條信賴登記取得所有權之適用，本院錯將原告有
      處分權之房屋拍賣，其拍賣自有無效之原因，原告對於上
      開二棟房屋之處分權，不因本院無效之拍賣而喪失。
  三、被告茂豐租賃公司則以下列各詞置辯；
    (一)本院91年度執字第1793號執行事件，於測量上開未辦保存
      登記建物時，吳秀章表明該未辦保存登記之建物皆為其所
      有，並確認上開建物之地址為苗栗縣苑裡鎮新復121 之 1
      號，查吳秀章為原告乙○○○之夫，若上開建物為乙○○○所有，吳秀章豈有不知之理，足見上開未辦保存登記建
      物確為吳秀章所有。
    (二)依上開執行事件第三次拍賣公告使用情形欄記載：「一、
      91年5 月9 日查封時，據地政人員指界後稱624 地號土地
      上有1 間未辦保存登記建物（門牌：苑裡鎮新復里8 鄰新
      復121 之1 號），623 地號土地上有4 間未辦保存登記建
      物。二、91年5 月29日據債權人陳報新復121 號（即輪胎
      行）為第三人張國元先生所有，其餘未辦保存登記之房屋
      ，為債務人吳秀章所有。三、92年7 月15日債權人具狀稱
      本件不動產由債務人吳秀章自行使用。四、93年3 月3 日
      債權人具狀稱：623 及624 地號土地上之建物即為本件查
      封之第31建號，為債務人吳秀章本人使用，另新復121 號
      （即輪胎行）係位於同鎮○○○段第625 之5 地號上，非
      為本件查封之標的，故本件改為點交。」足見624 地號土
      地上未辦保存登記建物，其門牌號碼為苑裡鎮新復121 之
      1 號，至於新復121 號則位於新復北段625 之5 地號上，
      非本件執行之標的。原告乙○○○雖主張上開未辦保存登
      記建物，其中一間為新復121 號等語，惟查新復121 號，
      為巨東輪胎行，其坐落之基地在新復北段625 之5 地號，
      為張國元所有等情，已如前述，目前該輪胎行已經政府徵
      收而拆除，是原告之主張，不足採信。
    (三)原告甲○○亦為被告茂豐租賃公司之債務人之一，是縱新
      復121 之1 號房屋確係甲○○所有，則被告僅需追加甲○○為執行債務人即可，原告甲○○實無確認上開建物為其
      所有之必要。
    (四)本件執行程序已經終結，是原告提起第三人異議之訴，自
      無理由。
    (五)並聲明：原告之訴駁回。
  四、被告丙○○則以：上開房屋及基地係伊自法院拍定而來，
      且已點交，被告自屬有權占有該房地等語，資為抗辯。並
      聲明：原告之訴駁回。
  五、查原告乙○○○之夫、原告甲○○之父吳秀章前向被告茂
      豐租賃公司借款無力清償，經被告茂豐租賃公司聲請本院
      91年度執字第1793號查封拍賣吳秀章所有坐落苗栗縣苑裡
      鎮○○○段623 、624 地號土地，及其上未辦保存登記建
      物，嗣經本院民事執行處公告拍賣，由被告丙○○拍定；
      及上開強制執行程序業於94年3 月31日發款完畢而終結，
      並於94年4 月11日將上開未辦保存登記建物點交予拍定人
      即被告丙○○占有等情，為兩造所不爭，並經本院依職權
      調取上開執行卷宗查明屬實，堪信為真實。
  六、惟原告主張如附圖所示暫編號624-A004號之未辦保存登記
      一層樓房，其門牌號碼為新復121 號，其處分權屬原告乙○○○所有；另暫編號624-A002號之未辦保存登記二層樓
      房，其門牌號碼為新復121 之1 號，其處分權屬原告甲○○所有之情，則為被告所否認，經查：
    (一)門牌號碼新復121 號未辦保存登記之建物，為加強磚造本
      國式住家用房屋，原係訴外人鄭正一於66年12月14日建造
      完竣，原始取得所有權，之後鄭正一於68年7 月27日以12
      9,816 元之價格出售予原告乙○○○，苗栗縣稅捐稽徵處
      並於同年8 月1 日通知原告乙○○○繳交契稅12,508元，
      苗栗縣苑裡鎮公所通知繳交不動產監證費1,283 元等情，
      有原告提出之苗栗縣政府建設局實施都市計劃以外地區自
      用農舍建造執照存根、建築改良物買賣所有權移轉契約書
      、契稅繳納通知書、苑裡鎮公所規費繳納通知在卷可考（
      見卷第8 、11頁），核與本院依職權向苗栗縣稅捐稽徵處
      調取之上開房屋稅籍紀錄表所載相符（見卷第60至63頁）
      ，堪信原告乙○○○業已取得上開建物之事實上處分權。
      而觀諸前揭買賣所有權移轉契約書上，記載新復121 號之
      房屋稅籍為7415，核與本院94年3 月16日履勘現場時所編
      定第1 棟建物之門楣上釘有「苗栗縣苑裡鎮0741 5號房屋
      稅牌」之情吻合，足見本院履勘現場時所編定之第1 棟建
      物，即為新復121 號房屋無誤。另參諸本院履勘現場時所
      編定之第1 、2 、3 、4 棟建物，經囑託苗栗縣通霄地政
      事務所測量結果，第1 棟建物即一層樓房，暫編號為624-
      A004號，第2 棟建物即磚造棉瓦建物，暫編號為624-A003
      號，第3 棟建物為二層樓房，暫編號為624-A002 號，第4
      棟建物為磚造棉瓦工廠，暫編號為624 號及623-A001號，
      有土地複丈成果圖在卷可按（見卷第110 頁），基此，則
      本院履勘現場時所編定之第1 棟建物，即附圖所示暫編號
      624-A004號之一層樓房，其門牌號碼為新復121 號，堪以
      認定。被告茂豐租賃公司辯稱新復121 號房屋，位於新復
      北段625 之5 地號土地上，為第三人張國元所有，經營巨
      東輪胎行，現已拆除云云，自難採信。從而原告乙○○○
      既已取得如附圖所示暫編號624-A004號即門牌號碼新復12
      1 號一層樓房之事實上處分權，其訴請確認就上開建物有
      處分權存在，洵屬有據。
    (二)門牌號碼新復121 之1 號未辦保存登記之建物，為鋼筋混
      凝土造二層住家工廠，原係訴外人鄭泳淇於64年6 月11日
      建造完竣，原始取得所有權，之後鄭泳淇於65年9月5日以
      219,764 元之價格出售予原告甲○○，原告甲○○並於65
      年11月11日向苗栗縣稅捐稽徵處繳交契稅21,855元，於66
      年5 月6 日向苗栗縣苑裡鎮公所繳交不動產監證費 2,197
      元等情，有原告提出之苗栗縣政府建設局實施都市計劃以
      外地區自用農舍使用執照、建築改良物買賣所有權移轉契
      約書、契稅繳納通知書、苑裡鎮公所規費繳納通知在卷為
      憑（見卷第7 、12頁），核與本院依職權向苗栗縣稅捐稽
      徵處調取之上開房屋稅籍紀錄表所載相符（見卷第64至66
      頁），堪信原告甲○○業已取得上開建物之事實上處分權
      。而觀諸苗栗縣稅捐稽徵處檢送之房屋稅籍紀錄表之記載
      ，新復121 之1 號房屋係位於重劃前山柑段山柑尾小段15
      2-11地號（重劃後為新復北段623 、624 地號），為鋼筋
      混凝土造二層樓房（見卷第64頁），核與本院履勘新復北
      段623 、624 地號現場結果，僅第3 棟建物為二層鋼筋混
      凝土造樓房之情吻合，益徵本院履勘現場時所編定之第 3
      棟建物，即為新復121 之1 號房屋無誤，又其暫編號為62
      4-A003號，亦如前述，是本院履勘現場時所編定之第3 棟
      建物，即附圖所示暫編號624-A003號之二層樓房，其門牌
      號碼為新復121 之1 號，亦堪認定。從而原告甲○○既已
      取得如附圖所示暫編號624-A003號即門牌號碼新復121 之
      1 號二層樓房之事實上處分權，其訴請確認就上開建物有
      處分權存在，亦屬有據。
    (三)被告茂豐租賃公司雖抗辯：上開執行事件於測量前揭未辦
      保存登記建物時，吳秀章表明該未辦保存登記之建物皆為
      其所有，並確認上開建物之地址為苗栗縣苑裡鎮新復 121
      之1 號，吳秀章為乙○○○之夫，倘上開建物為乙○○○
      所有，吳秀章豈有不知之理，足見上開未辦保存登記建物
      確均屬吳秀章所有云云。惟經細閱上開執行卷宗，並未見
      吳秀章有上開陳述，況縱認吳秀章曾為上開表示，則吳秀
      章或因認其為原告乙○○○之夫、甲○○之父，故主觀上
      認定上開未辦保存登記之建物皆為其所有，而未於執行程
      序初始有所主張，然查既有前述證據足認上開房屋之處分
      權分別屬原告乙○○○、甲○○所有，尚不因吳秀章不知
      主張或未及時主張，即認上開房屋皆屬吳秀章所有。是被
      告茂豐租賃公司之前揭抗辯，尚不足採信。
    (四)被告茂豐租賃公司再抗辯：依上開執行事件第三次拍賣公
      告使用情形欄記載：「一、91年5 月9 日查封時，據地政
      人員指界後稱624 地號土地上有1 間未辦保存登記建物（
      門牌：苑裡鎮新復里8 鄰新復121 之1 號），623 地號土
      地上有4 間未辦保存登記建物。二、91年5 月29日據債權
      人陳報新復121 號（即輪胎行）為第三人張國元先生所有
      ，其餘未辦保存登記之房屋，為債務人吳秀章所有。三、
      92年7 月15日債權人具狀稱本件不動產由債務人吳秀章自
      行使用。四、93年3 月3 日債權人具狀稱：623 及624 地
      號土地上之建物即為本件查封之第31建號，為債務人吳秀
      章本人使用，另新復121 號（即輪胎行）係位於同鎮○○○段第625 之5 地號上，非為本件查封之標的，故本件改
      為點交。」足見624 地號土地上未辦保存登記建物，其門
      牌號碼為新復121 之1 號，至於新復121 號則為巨東輪胎
      行，該房屋位於新復北段625 之5 地號，為張國元所有，
      該房屋並非執行之標的，目前該輪胎行已因政府徵收而拆
      除云云。惟查經本院勘驗現場及囑託苗栗縣通霄地政事務
      所測量結果，上開執行事件所拍賣之未辦保存登記建物，
      共有4 棟建物，其中第1 棟建物為加強磚造一層樓房，第
      2 棟建物實為第1 、3 棟建物間之通道，以塑膠板覆蓋作
      為半拱形屋頂，門口設有鐵門，自外觀看似一獨立建物，
      第3 棟建物為鋼筋混凝土造二層樓房，第4 棟建物為磚造
      棉瓦工廠，第1 、2 、3 棟建物及第4 棟建物之一部份皆
      位於624 地號上，僅第4 棟建物之一部份位於623 地號上
      ，有勘驗筆錄及土地複丈成果圖在卷可憑（見卷第54至57
      頁、第110 頁），而上開第1 、2 、3 、4 棟建物與執行
      事件於91年7 月25日測量之未辦保存登記建物完全一致，
      亦據證人即苗栗縣通霄地政事務所測量員陳光裕於本院結
      證屬實（見卷第55頁），堪認上開執行事件第三次拍賣公
      告使用情形欄一載：624 地號土地上有1 間未辦保存登記
      建物，門牌號碼為苑裡鎮新復里8 鄰新復121 之1 號，62
      3地號土地上有4間未辦保存登記建物等語，顯與事實不符
      。此外上開拍賣公告使用情形欄二、三之記載，殆屬執行
      債權人即被告茂豐租賃公司之陳述，非可遽信。是以被告
      茂豐租賃公司上開所辯，亦不足取信。
  七、按誤對第三人之財產為強制執行拍賣，除動產拍定人應受
      民法善意受讓規定之保護，及不動產拍定人應受土地法第
      43條規定之保護者外，其拍賣無效，拍定人並不能取得所
      有權，所有權人於執行終結後，仍得提起回復所有權之訴
      ，請求返還，最高法院93年度台上字第287 號判決、司法
      院院字第578 號解釋、最高法院30年度上字第2203號判決
      參照。又「土地法第36條（舊法）所謂登記有對效力，係
      為保護第三人起見，將登記事項賦與絕對真實之公信力，
      並非於保護交易安全之必要限度以外，剝奪真正權利人之
      權利。上訴人既非基於有絕對真實公信力之前登記，而為
      新登記之第三人，自難援該項法條主張登記之絕對效力」
      ，「土地法第43條所謂依本法所為之登記有絕對效力，係
      指第三人信賴登記而為新登記而言，而第三人所為信賴之
      第一次登記，又應以依吾國法令所為之登記為限」，最高
      法院35年京上字第1681號判例、42年台上字第1196號判例
      亦可參照。本件如附圖所示暫編號624-A004號，即門牌號
      碼新復121號未辦保存登記之一層樓房，及暫編號624-A00
      2 號，即門牌號碼新復121 之1 號未辦保存登記之二層樓
      房，均為未辦保存登記之建物，已如前述，則上開建物顯
      未經依吾國法令而為登記，揆諸前揭說明，拍定人丙○○
      自難援引土地法第43條規定，主張其取得上開建物具有絕
      對之效力。從而上開建物之處分權既分屬原告乙○○○及
      甲○○所有，則上開執行事件未查，誤將前揭建物公告拍
      賣，並由被告丙○○拍定，該拍賣自屬無效。是以原告訴
      請被告丙○○應將上開建物分別交還原告乙○○○及甲○○，洵屬有據，應予准許。
  八、綜上所述，上開未辦保存登記之建物，其處分權既分屬原
      告所有，則原告乙○○○訴請確認坐落苗栗縣苑裡鎮○○○段624 地號土地上如附圖所示暫編號624-A004號，即門
      牌號碼苗栗縣苑裡鎮新復里8 鄰新復121 號未辦保存登記
      之一層樓房之處分權屬原告乙○○○所有；原告甲○○訴
      請確認坐落苗栗縣苑裡鎮○○○段624 地號土地上如附圖
      所示暫編號624-A002號，即門牌號碼苗栗縣苑裡鎮新復里
      8 鄰新復121 之1 號未辦保存登記之二層樓房之處分權屬
      原告甲○○所有，均屬有據，應予准許。又本院91年度執
      字第1793號執行事件誤將處分權屬於原告所有之上開未辦
      保存登記建物公告拍賣，而由被告丙○○拍定，該拍賣為
      無效，是被告丙○○自無從取得上開未辦保存登記建物之
      處分權，原告乙○○○訴請被告丙○○應將上開暫編號62
      4-A004 號，即門牌號碼苗栗縣苑裡鎮新復里8 鄰新復121
      號未辦保存登記之一層樓房返還予原告乙○○○；原告甲○○訴請被告丙○○應將上開暫編號624-A002號，即門牌
      號碼苗栗縣苑裡鎮新復里8 鄰新復121 之1 號未辦保存登
      記之二層樓房返還予原告甲○○，亦屬有據，應予准許。
  九、本件事證已臻明確，兩造其餘攻擊防禦方法，對判決結果
      不生影響，爰不一一論述，附此敘明。
  十、據上論結，本件原告之訴為有理由，依民事訴訟法第 385
      條第1 項前段、第85條第1 項但書、第78條，判決如主文
      。
中　　華　　民　　國　　94　　年　　9 　　月　　13　　日
                  苗栗簡易庭法官  黃佩韻
以上正本係照原本作成。
如對本判決上訴，須於收受送達後20日內向本院提出上訴狀。
       　 　　　　　    　書記官　蔡健忠
中　　華　　民　　國　　94　　年　　9 　　月　　13　　日
